臺灣高雄地方法院刑事判決　　　　　　　　　　　　九十二年度簡上字第五七六號
　　上　訴　人　臺灣高雄地方法院檢察署檢察官
　　上　訴　人　乙○○
　　即　被　告
　　被　　　告　辛○○
　　指定辯護人　甲○公設辯護人 庚○○
　　輔　佐　人　壬○○
　　即被告之妹
右列上訴人因被告等詐欺案件，不服甲○高雄簡易庭九十二年度簡字第三三八五號中
華民國九十二年八月二十九日刑事簡易判決（聲請簡易判決處刑案號：臺灣高雄地方
法院檢察署九十一年度偵續一字第二０號），提起上訴，甲○管轄之第二審合議庭判
決如左：
    主  文
原判決撤銷。
辛○○、乙○○均無罪。
    理  由
一、公訴意旨略以：（一）被告辛○○於民國（下同）八十九年二月底，因見自由時
    報刊登有小額借款的廣告，遂以電話撥打0000000000號手機，與刊登
    該廣告之自稱「周先生」之不詳姓名成年男子聯絡，該男子並向被告辛○○遊說
    稱可將郵局帳戶存摺簿、印鑑章、提款卡、密碼及身分證影本等資料一併出售圖
    利，被告辛○○明知社會上以刮刮樂及其他相類似之詐欺集團，為掩飾詐欺不法
    行逕，避免執法人員之追究及處罰，經常利用他人金融帳戶供受騙民眾匯款，以
    掩人耳目等情事。被告辛○○為貪圖取得款項供一己花用，竟以縱若有人持其帳
    戶作為詐騙之犯罪工具，亦不違反其本意之幫助犯意，竟同意以新台幣（下同）
    一萬元之代價出售其所有之郵局帳戶及身份證影本等資料。被告辛○○因原本並
    無郵局帳戶，遂先於八十九年三月二日前往高雄市前鎮區○○○路九十四號高雄
    西甲郵局，以一百元存款取得該郵局局號○○四一三六號、帳號○五二三九○之
    七號之郵局帳戶。嗣被告辛○○於同月七日取得該帳戶之提款卡，旋即當日十六
    時許在高雄市○○區○○路郵局將前揭甫開戶之帳戶存摺簿、印鑑章、提款卡、
    密碼及身分證影本等資料交與該男子，該男子並隨即交付一萬元與被告辛○○。
    （二）另被告乙○○亦於不詳之時間、地點，在可預見收集帳戶者取得他人帳戶
    使用之行徑，常與財產犯罪密切相關，又對於交付帳戶供他人使用，他人是否持
    以犯罪雖無確信，但縱他人持以犯罪亦無違反其本意之犯意，而基於幫助他人實
    施詐欺犯罪之犯意，被告乙○○竟將原有於八十五年六月十七日在新竹縣竹北市
    縣○○路一三八號竹北光明郵局，局號○八七一○四號、帳號○○一八一一號之
    郵政存簿儲金帳戶之存簿、印鑑、提款卡及密碼等，交與不詳姓名之人使用。嗣
    於八十九年六月三日，收購及取得被告辛○○、乙○○前述郵局帳戶之不詳姓名
    之人旋基於共同詐欺取財之概括犯意，以「盈新數碼科技集團」名義，寄發刮刮
    樂中獎通知信件給住在高雄市之告訴人戊○○，佯稱其中第四獎，獎金一百萬元
    ，經告訴人戊○○按所留電話與該機構聯絡，對方先後向告訴人戊○○訛稱需繳
    交「稅金」、「會員費」等費用，始能領取所中之彩金云云，致告訴人戊○○陷
    於錯誤，於八十九年六月五日先後三次匯款四十七萬元入被告乙○○前述郵局帳
    戶，同月七日又匯六十萬元至被告辛○○前述郵局帳戶，共計遭詐騙一百零七萬
    元，因認被告等均涉犯刑法第三百三十九條第一項幫助詐欺取財之罪嫌。
二、公訴人認被告乙○○及辛○○均觸犯幫助詐欺取財之罪，係以：
（一）被告辛○○雖辯稱：是向不詳姓名之周先生借款一萬元，為利於還款才將上開
      存摺、印章及提款卡等交其保管等語。惟，依據中華郵政股份有限公司（以下
      稱中華郵政）所提供被告辛○○該帳戶之「客戶歷史交易清單」相關存提詳情
      表所示，被告辛○○係於八十九年三月二日才開始設立該郵局帳戶，三月七日
      取得提款卡後就交由他人使用，其間無存、提記錄。顯示被告辛○○是為圖利
      益，一開始申請該帳戶，就是要給他人當人頭戶用，被告辛○○辯稱非人頭戶
      顯有不實。次查：被告辛○○辯稱：每月應還二千元給周先生（理應自四月七
      日起至八月七日止），並存入自己之戶頭內。然查中華郵政所提供被告辛○○
      之「客戶歷史交易清單」顯示，其間被告辛○○每月並未有自行匯入二千元之
      相關記錄。又被告辛○○辯稱：因借款期限到了，聯絡不到周先生，才去郵局
      申請補發，始知真象。惟查，其借款期限理應至八月七日才到期，為何是在六
      月份？且被告辛○○辯稱聯絡不到周先生，但依其前述係以撥打000000
      0000門號手機，與周先生聯絡。再依高雄市政府警察局前鎮分局，於八十
      九年十一月八日發文給台灣大哥大股份有限公司（下稱台灣大哥大公司）查證
      該門號手機使用情形，其回電為該用戶之使用狀態是：「使用中，正常開通」
      。該門號之租用起訖日期是八十九年二月二十五日至當年十二月三十一日（按
      該公司所提供該門號當時之用戶名稱是林中明，身分證字號是Ｚ000000
      000號，但本署查證結果，無同姓名之人住於該公司所提供之申請地址，且
      該身分證字號是錯誤不合邏輯）。是被告辛○○既能於八十九年二月底撥打0
      000000000號手機與周先生聯絡，未何不能再以該00000000
      00門號與其連繫？是再再顯示被告辛○○所辯均為不實與不可採。此有中華
      郵政與台灣大哥大公司函文等相關資料附卷可稽。
（二）被告乙○○雖辯稱上開存摺、印章、身分證及行、駕照遭竊云云。惟被告乙○○金融機構存款帳戶之存摺、印鑑及身分證若同時遺失，則存款即有隨時遭人
      盜領之危險，故依常情，被告乙○○於發現遺失後，斷無不申報遺失之可能，
      但被告乙○○卻辯稱並未報案亦未向郵局申報掛失止付，是被告乙○○前開所
      辯，尚與常情相違，難以遽信。次查，被告乙○○遭竊之證件中並未有提款卡
      ，故他人如何以提款卡在自動提款機去提現金或跨行提現或跨行轉帳呢？再依
      郵局從業人員之解釋，非本人而欲以存摺、身分證、印章去申請補發提款卡是
      不太有可能。退一步言，就算被告乙○○當時有遺失提款卡或可由他人申請補
      發取得提款卡，其密碼為何能為他人所知。被告乙○○辯稱密碼是同其六十六
      年三月九日之出生日，即為六六三九號，此為「提款卡之密碼」。惟查被告乙○○存摺「存簿提款之密碼」，依中華郵政新竹郵局九十二年七月四日之函覆
      ，被告乙○○之存簿之安全密碼於八十五年六月十七日開戶時即為「六五五九
      」，中途並無申請變更紀錄，亦非「六五三九」號。另查不論是八十八年間或
      八十九年間被告乙○○所辯遭竊前後之郵政存簿儲金提款單，其安全密碼均為
      「六五五九」非與其出生年月日有關，有該公司函文及郵政存簿儲金之設立申
      請書與提款單等影本附卷可憑。是被告乙○○前開所辯，不僅與常情有違亦與
      事實不符，不足採信。
（三）前述二郵政儲金帳戶係被告二人親自開戶，且於申請開戶時並對該帳戶設定提
      款密碼，則告訴人匯入被告二人上開郵局帳戶款項，於匯入不久後隨即被以存
      摺或提款卡提現或跨行提款、轉帳等方式提領。有上開「客戶歷史交易清單」
      明細影本附卷可憑，則衡諸常情，若被告二人未告知他人密碼，則他人如何以
      其存摺提領款項？故被告二人上開所辯實不足採信。
（四）在郵局開立帳戶，需開戶人本人親自到場，且需提供身分證及存戶印鑑章等個
      人資料以供核對，此為眾所週知之事實，又一般人至郵局申請開立帳戶，其目
      的不外於利用帳戶作存、提款、轉帳等財產之金錢支配處分，故對於郵局發給
      之存摺、印章、金融卡、密碼、語音查詢轉帳密碼等資料，無不妥為保存，以
      防遺失或被盜用，損及個人財產權益，並遭濫用為財產犯罪之工具，且個人存
      摺與存戶印鑑章、提款卡結合，專有性甚高，更非一般自由流通使用之物，縱
      需交他人使用，亦必基於信賴關係或特殊事由，自不可能隨意交予完全不相識
      之人任意使用，又以現在開戶手續之簡便，需用者儘可自行申請，租用他人銀
      行帳戶者竟不以自己名義至銀行申請開戶，苟有不熟識之人在報紙等媒體收購
      或租用戶，甘願支付代價利用他人銀行帳戶供資金流通，一般人本於生活經驗
      及認識，足以懷疑需用者基於隱瞞資金流向或行為人之身份之不法目的，與利
      用他人之該等帳戶為犯罪工具有關，被告二人對於他人會持所租用或取得之帳
      戶犯罪應有所預知，其竟將其所專有之帳戶存摺、印鑑及提款卡供人使用，對
      於他人持用犯罪之事實，自難認為不知情。
（五）再依告訴人之指訴，雖並未能明確指陳被詐欺過程中，曾與被告二人聯繫、見
      面或其他接觸借款之相關情形，亦無證據足證被告二人曾對告訴人要求匯款至
      其帳號等情，是告訴人雖被詐欺，然僅能證明實際對告訴人行詐騙財物事實者
      ，係自稱為「盈新數碼科技集團」之成員。按詐欺取財犯罪行為中，「受交付
      詐欺財物」固屬整個詐欺行為之一重要環節，然客觀上受財物之交付方法有多
      種，其由本人親自出面與被詐欺者行金錢交接者，固可認為已涉詐欺構成要件
      之行為分擔，但若受詐欺者係以透過郵（電）匯之間接方式付出款項，於另端
      收受者，客觀上實係向該郵匯業者直接受取財物交付之人，則其方式與直接自
      被詐欺者本人交付者，尚屬有別，蓋基於郵（電）匯業務之快速、便捷安全特
      性，以郵（電）匯方式付出財物，於被詐欺者交付財物予郵（電）匯流通業者
      之時，詐欺者已然透過郵（電）匯業者而取得財物。換言之，當被害人將財物
      交付郵局時，應認已該當詐欺取財犯罪構成要件中之「交付」行為，是提供金
      融機構帳戶之行為，應為詐欺取財構成要件以外之協助行為，即被告等既僅單
      純提供帳戶，以使詐欺者順利取得款項者，尚難認係本於共同犯意聯絡與該「
      盈新數碼科技集團」成員分擔任何向告訴人非法詐財之行為，應認僅止於幫助
      之犯意而為詐欺構成要件以外之行為等語，為主要論據。
三、訊據被告辛○○、被告即上訴人乙○○均矢口否認有何幫助詐欺之犯行，被告辛○○辯稱：我是八十九年三月七日向「周先生」借款一萬元，言明分五期攤還，
    「周先生」叫我每月將本金二千元匯入我自己的郵局帳戶內，但要將郵局存簿等
    證件交他，以便利其存、提款作業。後來因借款期限到了，我聯絡不到周先生，
    於六月十七日到郵局申請補發存摺時，才知道我的帳戶被做為刮刮樂詐財之用，
    我不是人頭戶等語；被告乙○○辯稱：八十九年四、五月間我機車的置物箱被別
    人給撬開，並將我郵局該帳戶之存簿、印章及身分證等證件拿走，我未去報警，
    也沒到郵局掛失。是後來接到告訴人的信才知道事態嚴重，才趕去註銷等語。經
    查：
（一）按犯罪事實應依證據認定之，無證據不得認定犯罪事實。又不能證明被告犯罪
      者，應諭知無罪之判決，刑事訴訟法第一百五十四條第二項及第三百零一條第
      一項前段分別定有明文。又事實之認定，應憑證據，如未能發現相當證據，或
      證據不足以證明，自不能以推測或擬制之方法，為裁判之基礎（最高法院四十
      年台上字第八六號判例參照）。而所謂證據，係指足以證明被告確有犯罪行為
      之積極證據而言，該項證據須適於為被告犯罪之證明者，始得採為斷罪之資料
      （參照最高法院六十九年台上字第四九一三號判例）。又認定不利於被告之事
      實，須依積極證據，苟積極證據不足為不利於被告事實之認定時，即應為有利
      於被告之認定，更不必有何有力之證據，最高法院亦著有三十年上字第八一六
      號判例可資參照。
（二）次按，就刑法上幫助犯之成立要件，學者多數認為：「所謂幫助故意，亦如教
      唆故意，同樣要求有雙重幫助故意，亦即除幫助他人從事特定犯罪行為之幫助
      故意外，並且具有幫助他人實現不法構成要件之幫助既遂故意。行為人主觀上
      認識被幫助者正欲從事犯罪或係正在從事犯罪，而其幫助行為足以幫助他人實
      現構成要件者，即具有幫助故意。行為人必須出於幫助故意，而為幫助行為者
      ，始成立幫助犯」（林山田著「刑法通論」，二○○○年十二月增訂七版下冊
      ，第一二八頁），且所謂「幫助之故意」，係指「幫助者於從事幫助行為時，
      須認識其在幫助他人實施犯罪行為。易言之，幫助者除對於其所實施之幫助行
      為予以認識外，猶須認識其所幫助者實施一定之犯罪，故幫助者不僅有共犯故
      意，猶須有構成要件故意。從犯祗須對於被幫助者所實施之犯罪，有所認識即
      可，至被幫助者為何人不必認識」（蔡墩銘著「刑法精義」，二○○○年九月
      一版四刷，第三四九頁），復參以最高法院院十八年上字第二八七號判例意旨
      ：「刑法第四十四條第一項係以與正犯有共同之認識而幫助實施為要件，若於
      正犯之犯罪無共同之認識，或於正犯犯罪已經完成而僅止事後加功者，即不能
      謂有共犯之關係」所示，顯然刑法上幫助犯之成立，仍需行為人具有明確認識
      係幫助他人從事特定犯罪行為之故意，否則，自與刑法幫助犯之成立有間。
（三）本件公訴人認被告辛○○係以一萬元之代價將前開郵局帳號出售予真實姓名年
      籍不詳綽號為「周先生」之成年男子。然被告辛○○辯稱：係為借款始辦理前
      開郵局帳戶等語。惟查：雖被告辛○○於八十九年三月二日設立該郵局帳戶
      ，並於同年月七日將提款卡交由「周先生」使用，且此段時間內，被告辛○○
      並無利用該帳戶存、提款之記錄，然無法遽以推論被告辛○○係為賣帳戶始至
      郵局開戶。再者，本件雖無被告辛○○還款予「周先生」之資料，然八十九
      年六月二十二日，告訴人戊○○即向高雄市警察局前鎮分局瑞隆派出所舉發其
      遭詐諞之過程，則綽號「周先生」恐已知悉其利用被告辛○○郵局帳戶之詐騙
      手段已曝光，是被告辛○○辯稱事後綽號「周先生」未再打電話向其催討債務
      等語，自屬可能。故此，無法以事後被告辛○○無還款之記錄，即認被告辛○○前開辯解為虛佞。又公訴人另認被告辛○○辯稱：其事後無法與「周先生
      」聯絡云云，應係卸責之詞。雖被告辛○○供述其曾以0000000000
      號與綽號「周先生」聯絡，而該門號經公訴人於九十年六月查詢台灣大哥大公
      司，據該公司函覆稱：「該號碼正常使用中」等語（見該公司九十年六月十二
      日９０資警７９１０２號函），然被告辛○○事後是否能與「周先生」聯絡一
      事，與其當初係將前開郵局帳號賣予「周先生」或確僅係為借款而將存摺、印
      章及提款卡等物交予「周先生」等情，並無必然之關係，自難以被告辛○○上
      開辯稱係不實，而認被告辛○○當初係以一萬元之代價將郵局帳號賣予周先生
      」。
      縱認被告辛○○當初係將前開郵局帳號賣予「周先生」，然被告辛○○係於
      八十九年二月間見報紙廣告而於八十九年三月七日將其郵局帳號之存簿及金融
      卡交予「周先生」；而告訴人係自八十九年六月五日起始受騙匯款，此為告訴
      人於警訊中及檢察官偵查中指訴綦詳，是被告辛○○提供帳戶在前，而「周先
      生」行詐欺在後，則被告辛○○提供帳戶之時，是否即得認識其所欲幫助之犯
      罪係詐欺罪？由提供帳戶僅係便利他人匯款轉帳，且有隱匿自己資金流向之用
      途觀之，縱係有意犯罪者，亦僅係以他人帳戶為脫免循線查獲之用，至於基於
      何種原因或以何種犯罪令被害人匯款，尚不得以提供帳戶即得推知，故此，無
      法以被告辛○○提供其帳戶，即認定被告辛○○認識姓名年籍不詳之「周先生
      」有犯詐欺罪之意思與行為。公訴人以被告辛○○出售其帳戶，即係知情幫助
      詐欺取財，難謂已善盡舉證之責任。
（四）公訴人另以被告乙○○辯稱存摺、印章、提款卡及身分證遺失等語，亦不足採
      。惟被告乙○○確實於八十九年間，遺失前開郵局之存摺、印鑑及提款卡，
      且當時雖有報案但無報案三聯單等情，業據證人丁○○即被告乙○○之女友於
      甲○審理時證述：「（他曾經有遭竊？）八十九年年初某日晚上時，我們約在
      新竹市南門綜合醫院的旁邊，我把機車停在該處，我去上課，吳某也是把他的
      機車停在該處，之後我們就一起去吃飯，約十一點多回停車處，就發現我們二
      人的機車座墊都被撬開：：：吳某向我說他的證件（包括身分證、印章及郵局
      存摺）都失竊。我們有一起到新竹市第一分局東門派出所報案，之後警員就叫
      我們等一下，並叫我們向下一位執勤警員報案，後來等到凌晨一點，因為警員
      說他們很忙，並隨手寫下資料，我們要向他索取報案三聯單，他說不用了，他
      們已經有登記就可以」等語綦詳（見甲○九十三年一月十五日審判筆錄），是
      被告乙○○前開辯解，非顯然虛妄不可信。雖被告乙○○於公訴人偵訊時未
      供稱伊當時有遺失提款卡，然其應訊當時並無明確供稱其提款卡未遺失等語，
      故此，難以此認定被告乙○○之辯解，不可採信。又被告乙○○於偵訊時雖
      將提款卡安全密碼說錯，然此亦無法推論被告乙○○確有將帳戶賣予他人之行
      為，且證人丙○○○即被告乙○○之母親於甲○審理時證稱：「吳某當兵時，
      都把薪資匯到郵局的戶頭。當時是我幫他去郵局開戶，我太大意，將密碼寫在
      存摺外面的保護套上面，所以不是吳某把密碼告訴別人：：：」等語（見甲○
      九十三年一月十五日審判筆錄）。故他人當有可能知悉被告乙○○之提款卡密
      碼，進而利用之至自動提款機去提領現金、跨行提現或跨行轉帳。然如前述
      ，縱被告乙○○確有出售其帳戶之行為，亦無法遽以論斷其有幫助詐欺取財之
      故意。
（五）綜上所述，縱被告二人確有將前開郵局帳戶賣予他人作為人頭帳戶之用，惟目
      前社會上失業率高，確有人為小利而權充人頭，卻不知其可能業已犯罪之社會
      病態。單以有償提供帳戶之事實而言，縱可推測應為供非正常使用，然此「非
      正常使用」與詐欺取財，仍不能等量齊觀，尚難遽認均係犯罪行為。況以公訴
      人此種推測理由，則一般人合法有償提供帳戶予他人使用若未知悉用途者，均
      有涉及幫助犯罪之行為，而是否成罪卻取決於受提供人是否將之使用犯罪之上
      等不合理現象，與刑法處罰幫助犯之意旨不符，亦過份限制人民使用、管理、
      處分其帳戶之權利。故此，雖被告等之行為或為不當，亦已影響治安機關對犯
      罪之追查，惟此部分應屬於刑罰法律或信用交易制度之缺漏，實應儘速以立法
      或建立制度謀求解決之道，尚不宜逕由法院介入，而謀以擴張幫助犯之認定而
      填補此缺口。此外，復查無其他積極證據足以證明被告等犯罪，自難遽以幫助
      詐欺取財之罪相繩。
四、另按檢察官聲請以簡易判決處刑之案件，經法院認為有第四百五十一條之一第四
    項但書之情形者，應適用通常訴訟程序審判之。刑事訴訟法第四百五十二條定有
    明文。又按對於簡易判決之上訴，準用刑事訴訟法第三編第一章及第二章之規定
    ，管轄第二審之地方法院合議庭受理簡易判決上訴案件，應依通常程序審理。其
    認案件有刑事訴訟法第四百五十二條之情形者，應撤銷原判決，逕依通常程序為
    第一審判決。法院辦理刑事訴訟簡易程序案件應行注意事項第十四項亦定有明文
    。本件原審依承辦檢察官聲請簡易判決處刑，對被告等以幫助詐欺罪論罪科刑，
    經甲○撤銷原判決，改判被告等無罪，已詳如前述，足認檢察官聲請簡易判決處
    刑為不適當，而有刑事訴訟法第四百五十一條之一第四項但書第三款之情形，故
    依前揭規定，應由甲○合議庭逕依通常程序審理後，自為第一審判決，檢察官如
    不服本判決，仍得於法定上訴期間內，向管轄之第二審法院提起上訴，附此敘明
    。
據上論斷，應依刑事訴訟法第四百五十二條、第四百五十五條之一第一項、第三項、
第三百六十九條第一項前段、第三百六十四條、第三百零一條第一項前段，判決如主
文。
本案經檢察官己○○到庭執行職務。
中      華      民      國    九十三    年      二      月     十二     日
                                     臺灣高雄地方法院刑事第九庭
                                         審判長法  官    孫啟強
                                               法  官    楊宗翰
                                               法  官    張茹棻
右正本證明與原本無異。
如不服本判決，應於判決送達後十日內，向甲○提出上訴狀。
                                               書記官    李忠霖
中      華      民      國    九十三    年      二      月     十二     日
